臺灣高等法院臺中分院刑事判決　　　100年度選上訴字第163號
上　訴　人　臺灣南投地方法院檢察署檢察官
被　　　告　柯達賜
選任辯護人　張益隆律師
被　　　告　柯鄒出水
指定辯護人　本院公設辯護人賴泰鈞
被　　　告　陳有房
上列上訴人因違反公職人員選舉罷免法案件，不服臺灣南投地方
法院99年度選訴字第25號中華民國99年12月14日第一審判決（起
訴案號：臺灣南投地方法院檢察署99年度選偵字第52、76號），
提起上訴，本院判決如下：
    主  文
原判決關於柯達賜、柯鄒出水部分均撤銷。
柯達賜共同對於有投票權之人，交付賄賂，而約其投票權為一定
之行使，處有期徒刑貳年。緩刑伍年。並應向公庫即南投縣政府
設在臺灣銀行南投分行之帳號：000000000000號帳
戶支付新臺幣貳拾萬元。褫奪公權伍年。扣案賄賂新臺幣貳仟元
沒收；未扣案之預備交付賄賂新臺幣壹仟元與柯鄒出水連帶沒收
。
柯鄒出水共同對有投票權之人，交付賄賂，而約其投票權為一定
之行使，處有期徒刑壹年陸月。緩刑參年。褫奪公權參年。扣案
賄賂新臺幣貳仟元沒收；未扣案之預備交付賄賂新臺幣壹仟元與
柯達賜連帶沒收。
其他上訴駁回。
    事  實
一、柯達賜係民國99年度南投縣鹿谷鄉第三選區鄉民代表候選人
    ，為求順利當選，竟於99年5月30日至6月5日間某日15時許
    ，至柯鄒出水位於南投縣（下均不引縣）鹿谷鄉○○路○段
    366巷211號之住處，請求柯鄒出水代為交付賄賂予具有投票
    權之人，柯鄒出水明知不得對於其他有投票權之人，交付賄
    賂而約其投票權為一定之行使，竟應允之，二人遂形成共同
    基於對有投票權之人交付賄賂而約其投票權為一定行使之犯
    意聯絡，而柯達賜即於同日，在柯鄒出水之上開住處，交付
    總額新臺幣（下同）3,000元之千元現鈔予柯鄒出水以作為
    交付賄款之用，嗣柯鄒出水即於當日至張方疆（另由檢察官
    為職權不起訴處分確定在案）位於鹿谷鄉○○路○段48號住
    處，以每票1,000元之代價，交付現金共2,000元予張方疆，
    由張方疆代表全家戶二票投票權受領之，柯鄒出水並要求投
    票支持柯達賜，而約為投票權之一定行使。然就剩餘賄款千
    元紙鈔一張部分（未扣案），柯達賜、柯鄒出水僅預備為交
    付賄賂之用，並未實際交付該賄款予其他有投票權之人。
二、嗣經臺灣南投地方法院檢察署檢察官據報後，指揮法務部調
    查局南投縣調查站及南投縣政府警察局竹山分局偵辦，於99
    年6月11日由南投縣政府警察局竹山分局約談柯鄒出水，並
    經柯鄒出水主動供出候選人柯達賜上揭提供3,000元之千元
    紙鈔等事實，因而查獲柯達賜為共犯之上開犯行，並循線扣
    得上開已行賄之賄款即千元紙鈔共二張。
三、案經臺灣南投地方法院檢察署檢察官指揮法務部調查局南投
    縣調查站及南投縣政府警察局竹山分局報告該署檢察官偵查
    起訴。
    理  由
壹、證據能力部分：
一、按被告以外之人於檢察事務官、司法警察官或司法警察調查
    中所為之陳述，與審判中不符時，其先前之陳述具有較可信
    之特別情況，且為證明犯罪事實存否所必要者，得為證據；
    刑事訴訟法第159條之2定有明文。所謂「前後陳述不符」之
    要件，應就前後階段之陳述進行整體判斷，以決定其間是否
    具有實質性差異，惟無須針對全部陳述作比較，陳述之一部
    分有不符，亦屬之。而所謂「具有較可信之特別情況」之情
    形，亦應就前後陳述時之各種外部情況進行比較，以資決定
    何者外部情況具有可信性。若陳述係在特別可信之情況下所
    為，則虛偽陳述之危險性即不高，雖係審判外陳述，或未經
    被告為反對詰問、對質，仍得承認其有證據能力。所稱「外
    部情況」之認定，例示如下：1.時間之間隔：陳述人先前陳
    述是在記憶猶新的情況下直接作成，一般與事實較相近，事
    後即可能因記憶減弱或變化，致有不清晰或陳述不符之現象
    發生。2.有意識的迴避：由於先前陳述時被告未在場，是陳
    述人直接面對詢問警員所為陳述較為坦然；事後可能因陳述
    人對被告有所顧忌或同情，因而在被告面前較不願陳述不利
    被告之事實。3.受外力干擾：陳述人單獨面對司法警察（官
    ）所為之陳述，程度上較少會受到來自被告方面強暴、脅迫
    、詐欺、利誘或收買等外力之影響，其陳述較趨於真實。若
    被告在庭或有其他成員參與旁聽時，陳述人可能會本能的作
    出迴避對被告不利之證述，或因不想生事招惹麻煩乃虛構事
    實或進而否認以前之供述而為陳述。4.事後串謀：證人對警
    察描述其所親身經歷之情形，因較無時間或動機去編造事實
    ，客觀上亦較難認與被告間有勾串情事，其陳述具有較可信
    性。但事後因特殊關係，雙方可能因串謀、請託而統一口徑
    ；或事後情況變化，兩者從原先敵對關係變成現在友好關係
    ，抑或業已由中取得利益等情形，其陳述即易偏離事實而較
    不可信。5.警詢時有無辯護人、代理人或親友在場：如有上
    開親誼之人在場，自可期待證人為自由從容之陳述，其證言
    之可信度自較高。6.警詢所作之筆錄記載是否完整：如上開
    筆錄對於犯罪之構成要件、犯罪態樣、加重減輕事由或起訴
    合法要件等事實或情況，均詳實記載完整，自可推定證人之
    陳述，與事實較為相近，而可信為真實。法院應斟酌上列因
    素綜合判斷，亦應細究陳述人之問答態度、表情與舉動之變
    化，此一要件係屬訴訟法事實之證明，以自由證明為已足，
    且應由主張此項證據之人證明。惟此僅係確定上開陳述有無
    證據能力而已，至該證據具有證據能力後，其證據力之強弱
    問題（指證明力），仍待法院綜合全辯論意旨及調查證據所
    得，依法認定之。經查：證人柯鄒出水、張挺、張方疆、陳
    有房等證人於99年6月11日之警詢筆錄，均屬審判外之陳述
    ，除作為被告本身自白而具有證據能力外，其餘經被告柯達
    賜之選任辯護人爭執證據能力，本院審酌並無特別可信之特
    別情況，認均不具證據能力。
二、被告以外之人於偵查中向檢察官所為之陳述，除顯有不可信
    之情況者外，得為證據，刑事訴訟法第159條之1第2項定有
    明文。偵查中對被告以外之人所為之偵查筆錄，或被告以外
    之人向檢察官所提出之書面陳述，性質上均屬傳聞證據。惟
    現階段刑事訴訟法規定檢察官代表國家偵查犯罪、實施公訴
    ，依法其有訊問被告、證人及鑑定人之權，證人、鑑定人且
    須具結。而實務運作時，檢察官偵查中向被告以外之人所取
    得之陳述，原則上均能遵守法律規定，不致違法取供，可信
    度極高，自得為證據。查本案證人柯鄒出水、陳有房、張方
    疆（參99年度選他字第103號卷第41頁、第29頁、第55頁）
    等人，於檢察官偵查中所為之證述，性質上雖屬審判外之陳
    述，惟其等均經具結，亦無何顯不可信之情況，應認均具有
    證據能力。
貳、有罪部分：
一、上開犯罪事實，業據被告柯達賜、被告柯鄒出水於偵查中、
    原審準備程序中及本院審理時坦承不諱，並與證人張挺、張
    方疆於偵查中之證述大致相符，且有南投縣選舉委員會99年
    6月6日投選一字第０９１１５０１７８１號函一份附卷可憑
    （見原審卷第83頁至第87頁），及扣得賄款千元紙鈔2張可
    資佐證，足證被告柯達賜、柯鄒出水二人之自白核與事實相
    符，應以採信。從而，本件事證明確，被告2人之犯行均堪
    予認定，應依法論科。
二、論罪科刑及撤銷原判決之理由：
(一)按投票行賄罪之處罰分別規定於刑法第144條及公職人員選
    舉罷免法第99條第1項，而本件係公職人員選舉罷免法第2條
    第2款規定之地方公職人員選舉，公職人員選舉罷免法第99
    條第1項自屬刑法第144條之特別法，依特別法優於普通法之
    規定，應優先適用公職人員選舉罷免法。故核被告柯達賜、
    柯鄒出水對於有投票權人張方疆交付賄賂，約定其等於本次
    選舉投票予登記第3號之鄉鎮市民代表候選人柯達賜，所為
    係犯公職人員選舉罷免法第99條第1項對於有投票權之人，
    交付賄賂，而約其投票權為一定之行使罪（即投票交付賄賂
    罪）。被告柯達賜、柯鄒出水預備及行求期約賄賂之前階段
    行為，均為交付賄賂之後行為所吸收，不另論罪。次按刑法
    於94年2月2日修正公布（95年7月1日施行）刪除連續犯規定
    之同時，對於合乎接續犯或包括的一罪之情形，為避免刑罰
    之過度評價，已於立法理由說明委由實務以補充解釋之方式
    ，發展接續犯之概念，以限縮數罪併罰之範圍。而多次投票
    行賄行為，在刑法刪除連續犯規定之前，通說係論以連續犯
    。鑑於公職人員選舉，其前、後屆及不同公職之間，均相區
    隔，選舉區亦已特定，以候選人實行賄選為例，通常係以該
    次選舉當選為目的。是於刪除連續犯規定後，苟行為人主觀
    上基於單一之犯意，以數個舉動接續進行，而侵害同一法益
    ，在時間、空間上有密切關係，依一般社會健全觀念，難以
    強行分開，在刑法評價上，以視為數個舉動之接續實行，合
    為包括之一行為予以評價，較為合理，於此情形，即得依接
    續犯論以包括之一罪。否則，如係分別起意，則仍依數罪併
    合處罰，方符立法本旨（參照最高法院99年度第5次刑事庭
    會議（一）決議）。查本件被告柯達賜、柯鄒出水基於對於
    有投票權之人交付賄賂，而約其投票權為一定行使之單一犯
    意聯絡，由被告柯達賜交付3,000元之賄款予柯鄒出水，再
    由柯鄒出水交付2,000元予證人張方疆，及預備將該剩餘之
    賄款1,000元交付予其他有投票權人之行為，無非基於足以
    讓候選人即被告柯達賜獲當選票數之單一賄選目的，其等主
    觀上顯係基於單一之犯意聯絡為之，而交付賄賂及準備交付
    賄賂之賄選行為係以數個舉動接續進行，侵害同一國家法益
    ，且在時間、空間上有密切關係，依一般社會通常觀念，難
    以強行分開，在刑法評價上應為數個舉動之接續實行，應論
    以包括之一罪，較為合理。至於被告柯達賜、柯鄒出水就剩
    餘之賄款1,000元部分係預備用以賄選，雖屬公職人員選舉
    罷免法第99條第2項預備對於有投票權之人，交付賄賂，而
    約其投票權為一定之行使行為（即預備投票交付賄賂罪），
    然該預備投票交付賄賂之行為，與上開投票交付賄賂之行為
    間，具有低度行為與高度行為之關係，而被告柯鄒出水為同
    一候選人之數次交付賄賂行為，既成立接續犯之包括一罪關
    係，則其此部分預備投票交付賄賂之低度行為，應為上開投
    票交付賄賂之高度行為所吸收，故不另論罪。又被告柯達賜
    、柯鄒出水係基於共同犯意之聯絡，由柯達賜出資再交由柯
    鄒出水發放賄款，係以犯罪分工之方式，實施賄選行為，彼
    此間有犯意聯絡及行為分擔，故被告2人應論以共同正犯。
(二)又被告柯鄒出水於偵查中即自白上開犯行，此有被告柯鄒出
    水之偵訊筆錄（見99年度選他字第103號第38、39頁）及被
    告柯鄒出水與證人張方疆於偵查中之訊問筆錄（見99年度選
    他字第103號第53頁）等在卷可稽，是其所犯公職人員選舉
    罷免法第99條第1項之交付賄賂罪，應依同法第99條第5項前
    段之規定，減輕其刑。另被告柯達賜於偵查中雖未自白，然
    審酌被告柯達賜於本案共同交付賄賂之對象僅有證人張方疆
    1人，且用以賄賂之款項共3,000元，為數非多，並非大規模
    對有投票權人行求賄賂，雖於偵查中否認犯罪，但於本院準
    備程序及審理時均已坦承犯行，而本罪其法定刑為3年以上
    10年以下有期徒刑之罪，情輕法重，本院認即使處以法定低
    度刑期，猶嫌過重，仍屬過苛，亦難謂符合罪刑相當性及比
    例原則，是其犯罪情狀相較於法定之重刑，在客觀上足以引
    起一般人之同情，非無可憫恕之處，爰依刑法第59條之規定
    ，對被告柯達賜酌量減輕其刑。
(三)原審法院以被告柯達賜、柯鄒出水之罪證明確，予以論罪科
    刑，固非無見，惟1.原判決對於被告柯達賜之犯行，依刑法
    第59條之規定予以酌量減輕其刑，惟據上論結欄漏未引用該
    條文，容有未洽；2.被告柯達賜為具備相當社會經驗之人，
    明知賄選行為破壞選舉公平性，為求當選仍故意犯之，所為
    嚴重敗壞選風，原審判決就其所為僅宣告有期徒刑1年8月，
    緩刑2年，並諭知向公庫支付之公益捐僅25,000元，核屬過
    低，且被告柯達賜之選任辯護人於原審審理時已當庭對被告
    之科刑範圍表示內容如同本判決第2項所示之意見，原審判
    決並未說明何以不採之理由，檢察官上訴意旨認被告柯達賜
    量刑過輕，為有理由，應由本院予以撤銷改判。
(四)爰審酌被告柯達賜、柯鄒出水賄選行為敗壞選風，影響選舉
    之公正性與社會之風氣，且破壞民主機制之正常運作，確屬
    不該，惟念及被告柯鄒出水於偵查中自白犯罪，有助檢察官
    查獲本案，且與被告柯達賜於犯後均俱已深表悔意，被告2
    人於犯本案前亦均無任何犯罪前科紀錄，有臺灣高等法院被
    告前案紀錄表一份附卷可參，素行良好，並衡量其行賄之對
    象人數甚少及金額不多、手段平和之賄選情節，及其犯罪動
    機、目的、生活狀況、智識程度、參與賄選犯行之程度等一
    切情狀，分別量處如主文第2項、第3項所示之刑。又按犯公
    職人員選舉罷免法第5章之罪或刑法分則第6章之妨害投票罪
    ，宣告有期徒刑以上之刑者，並宣告褫奪公權，此為公職人
    員選舉罷免法第113條第3項所明定，故依同條項及刑法第37
    條第2項之規定，對被告柯達賜宣告褫奪公權5年，對被告柯
    鄒出水宣告褫奪公權3年。又被告柯達賜、柯鄒出水2人前均
    未曾因故意犯罪而受有期徒刑以上刑之宣告，已如前述，被
    告柯達賜之學歷僅小學畢業，被告柯鄒出水不識字且已年屆
    八旬（犯罪時尚未滿80歲），其等為企圖被告柯達賜當選，
    一時失慮，偶罹刑典，且其等於本案查獲後，被告柯鄒出水
    於偵查中即坦承犯行，被告柯達賜於原審及本院審理時亦承
    認犯罪，節省有限司法資源，是其等歷經此偵、審程序之教
    訓，當知所警惕，信無再犯之虞，本院因認其所受宣告之刑
    ，以暫不執行為適當，爰依刑法第74條第1項第1款之規定，
    就被告柯達賜部分諭知緩刑5年，就被告柯鄒出水部分諭知
    緩刑3年；復考量被告柯達賜圖以賄選方式牟求當選，法治
    觀念較為淡薄，為使其能確實記取教訓，建立正確之法治觀
    念，認宜命其履行一定負擔，乃考量其身分、經濟狀況及犯
    罪情節，爰依刑法第74條第2項第4款之規定，命被告柯達賜
    應向公庫即南投縣政府設在臺灣銀行南投分行、戶名：南投
    縣政府縣庫存款戶、帳號：000000000000號帳
    戶支付如主文所示之金額，以啟自新。
(五)沒收部分：
    按（修正前）公職人員選舉罷免法第90條之1第3項固規定預
    備或用以行求、期約或交付之賄賂，不問屬於犯人與否，沒
    收之。但如其賄賂已交付與有投票權之人收受，因收受者係
    犯刑法第143條第1項之投票受賄罪，其收受之賄賂應依同法
    條第2項之規定沒收之，如全部或一部不能沒收時，追徵其
    價額。故犯投票行賄罪者，其已交付之賄賂，自應依刑法第
    143條第2項之規定，於其對向共犯所犯投票受賄罪之從刑宣
    告追徵、沒收，不得再依上開規定沒收。其對向共犯所犯刑
    法第143條第1項之投票受賄罪，倘經檢察官依刑事訴訟法第
    253條規定，為職權不起訴處分；或依同法第253條之1規定
    ，為緩起訴處分，上揭已交付予對向共犯之賄賂，亦應由檢
    察官依同法第259條之1規定，聲請法院對該對向共犯宣告沒
    收，仍不得依（修正前）公職人員選舉罷免法第90條之1第3
    項規定，對犯投票行賄罪或預備犯投票行賄罪之被告宣告沒
    收（最高法院96年度台上字第3258號判決意旨參照）。惟倘
    檢察官未對該對向共犯聲請單獨宣告沒收時，仍應依公職人
    員選舉罷免法第99條第3項之規定，於被告等所犯投票行賄
    罪之本案予以宣告沒收（最高法院99年台上字第4787號判決
    參照），按共同正犯預備或用以行求、期約或交付之賄賂為
    新臺幣時，因係合併計算，為避免執行時發生重複沒收之情
    形，故各共同正犯之間係採連帶沒收主義，於裁判時應諭知
    被告共同犯罪所得之財物應與其他共同正犯連帶沒收之。但
    若共同正犯預備或用以行求期約或交付賄賂（如現金）之全
    部或一部業經扣案，則該扣案部分之應沒收物既無發生重複
    執行沒收之虞，即無適用共同正犯連帶沒收主義之餘地。依
    公職人員選舉罷免法第99條第3項規定宣告沒收時，僅須對
    於未扣案部分賄賂諭知共同正犯連帶沒收之旨，而就已扣案
    部分款項逕依上述規定宣告沒收即可，無庸一併諭知與其他
    共同正犯連帶沒收（最高法院98年度台上字第7877號判決意
    旨參照）。查本件收受賄賂之證人張方疆，其涉犯刑法第
    143條第1項之投票受賄罪部分，業經臺灣南投地方法院檢察
    署檢察官於99年7月12日以99年度選偵字第52號、第76號為
    職權不起訴在案，此有不起訴處分書（見臺灣南投地方法院
    檢察署99年度選偵字第52號卷第11頁）附卷可考，惟其所收
    受千元紙鈔二張，迄於99年12月14日原審宣判之日止，並未
    經該署檢察官依刑事訴訟法第259條之1之規定單獨聲請法院
    宣告沒收，有證人張方疆之臺灣高等法院被告前案紀錄表附
    卷可查，則依前揭說明，扣案之千元紙鈔二張並未經檢察官
    向對向共犯聲請單獨宣告沒收，因該扣案物尚無發生重複執
    行沒收之虞，故仍應依公職人員選舉罷免法第99條第3項規
    定，於被告柯達賜、柯鄒出水所犯投票交付賄賂罪主刑後，
    均宣告沒收。又被告柯達賜、柯鄒出水就剩餘之賄款1,000
    元部分，並未實際共同交付予具有投票權之人，係共同預備
    交付賄賂，已如前述，足見本件賄款3,000元中，尚有用以
    預備交付賄賂之1,000元千元紙鈔未發放，就此1,000元賄款
    雖未據扣案且無對向犯，自應依公職人員選舉罷免法第99條
    第3項規定，均於被告柯達賜、柯鄒出水所犯投票交付賄賂
    罪主刑後宣告連帶沒收之。末依刑法第74條第5項之規定，
    緩刑之效力不及於從刑，故主文中關於緩刑之宣告應記載於
    褫奪公權及沒收之前，亦併予敘明。
參、無罪及不另為無罪諭知之部分：
一、公訴意旨另以：被告柯達賜、柯鄒出水共同基於對有投票權
    之人交付賄賂而約其投票權為一定行使之犯意聯絡，於99年
    5月30日至6月5日間某日15時許後不久，由被告柯鄒出水至
    被告陳有房位於鹿谷鄉○○路○段54號住處，以每票1,000
    元之代價，交付現金1,000元予被告陳有房，並要求投票支
    持被告柯達賜，而約為投票權之一定行使。因認被告柯達賜
    、柯鄒出水此部分亦涉犯公職人員選舉罷免法第99條第1項
    之對於有投票權之人交付賄賂罪嫌，而被告陳有房涉則涉犯
    刑法第143條第1項投票受賄罪嫌等語。
二、按犯罪事實應依證據認定之，無證據不得認定犯罪事實。不
    能證明被告犯罪者，應諭知無罪之判決。刑事訴訟法第154
    條第2項、第301條第1項分別定有明文。而所謂認定犯罪事
    實之證據，係指足以認定被告確有犯罪行為之積極證據而言
    ，該項證據自須適合於被告犯罪事實之認定，始得採為斷罪
    之資料，如未能發現相當證據，或證據不足以證明，自不能
    以推測或擬制之方法，以為裁判基礎（參照最高法院29年上
    字第3105號、40年臺上字第86號判例）。又認定犯罪事實所
    憑之證據，雖不以直接證據為限，間接證據亦包括在內；然
    而無論直接或間接證據，其為訴訟上之證明，須於通常一般
    之人均不致有所懷疑，而得確信其為真實之程度者，始得據
    為有罪之認定，倘其證明尚未達到此一程度，而有合理之懷
    疑存在，復無其他調查途徑可尋，法院即應為無罪之判決（
    參照最高法院76年臺上字第4986號判例意旨）。
三、公訴人認被告等涉犯上開罪嫌，係以被告柯鄒出水於警詢及
    偵查中之證述，及被告柯鄒出水指認被告柯達賜、陳有房之
    指認犯罪嫌疑人紀錄表一紙等資料為據。然被告柯鄒出水、
    陳有房均堅決否認有此部分犯行，被告柯鄒出水辯稱：其交
    付被告陳有房之1,000元，係作為請陳有房為其收驚的費用
    及拜拜水果的費用等語；被告陳有房辯稱：其收受被告柯鄒
    出水交付之1,000元，係用以支付其為幫柯鄒出水收驚及代
    為購買拜拜水果之費用，並非選舉之賄款等語。
四、經查：被告柯鄒出水、陳有房對於上開由被告柯鄒出水交付
    1,000元予被告陳有房收受之事實，於原審及本院審理時均
    供承不諱，足認屬實，惟對於該1,000元均否認係選舉之賄
    款。查被告柯達賜於原審準備程序中供稱：其不知道被告柯
    鄒出水確切交付賄賂之對象等語；被告柯鄒出水於原審準備
    程序及審理中改稱：其交付予被告陳有房1,000元乃表示感
    謝被告陳有房幫其收驚等語；被告陳有房自始即堅決否認涉
    犯投票受賄罪之犯行，並辯稱：其雖有收受被告柯鄒出水於
    上開時、地交付之1,000元，惟被告柯鄒出水從未拜託其投
    票給被告柯達賜，而其收受該1,000元係因之前曾幫被告柯
    鄒出水收驚，被告柯鄒出水後來才放置1,000元在其家中，
    故其認為該1,000元是要作為收驚買水果、金紙之費用等語
    。而證人即被告柯鄒出水固於警詢、偵查中證述略以：其於
    上述時、地走路到被告陳有房家，拿出1,000元現鈔予被告
    陳有房，表示此為支持被告柯達賜之走路工費用，後來被告
    陳有房就收下1,000元等語（見警卷第2頁至第5頁；99年度
    選他字第103號第37頁至第38頁），然其於原審準備程序及
    審理時均證稱：「（你是否於今年五月拿1,000元給陳有房
    ？）是。我是在陳有房家拿給他，我去他家，他剛好不在家
    ，我就把1,000元放在桌子旁邊的櫃子，我沒有跟他說什麼
    ，我當天中午有去給他收驚，收驚完後，我就先回家，傍晚
    大約4點多的時候，我再去陳有房他家，他不在家，所以我
    就把錢放在他客廳的桌子上。」、「（你是否有跟陳有房說
    要選舉時要支持柯達賜？）我沒有跟陳有房說，因為我拿錢
    去時，陳有房不在家，所以我沒有跟他說。」、「（為何要
    給陳有房1,000元？）這是給他收驚的費用及拜拜水果的費
    用。」（見原審審理卷第42頁至第43頁）。「（你是否記得
    你有拿出1,000元給陳有房？）有，當時我想說要去他家那
    邊收驚，所以拿衣服及1,000元一起去陳有房他家，時間是
    下午。」、「第一次我拿衣服去時，我有看到陳有房，我有
    請他幫我收驚。」、「第一次我只有拿衣服及我的生日要請
    他收驚，第二次我才拿1,000元給他，要給他買水果及金紙
    。」、「沒有拜託過陳有房支持柯達賜過。」（參見原審卷
    第69頁至第72頁）。且於本院審理時，證人即被告柯鄒出水
    亦稱：「我去找被告陳有房收驚，我把錢放在那裡，他不在
    家裡，我有拿衣服過去。」、「（你以前是否供述拿1,000
    元給被告陳有房，叫他投票給被告柯達賜？）那是我自己的
    錢，我沒有買票，錢不是給他買票，是叫他買收驚的東西，
    我不識字。」（見本院審理卷第29頁、第29頁背面）。雖檢
    察官上訴意旨認為被告柯達賜已自白其犯罪事實，被告柯鄒
    出水亦已承認犯罪，何以其等行賄被告陳有房部分判決無罪
    ，且被告陳有房部分既以承認收受被告柯鄒出水交付之
    1,000元，證人及同案被告柯鄒出水亦於原審審理時證稱將
    柯達賜交付之3,000元中，另外1,000元交付與陳有房等情，
    而認原審判決陳有房無罪，有判決理由矛盾及認識用法顯有
    錯誤云云，然被告柯達賜於原審準備程序中既稱其不知道被
    告柯鄒出水確切交付賄賂之對象，被告柯鄒出水於原審審理
    時雖稱其有交付柯達賜給予之1,000元與被告陳有房，然其
    於本院審理時復稱該1,000元係自己的錢，其沒有買票，錢
    不是給他買票，是叫他買收驚的東西等語，故本件就行賄被
    告陳有房及其收受賄賂部分，被告柯達賜既不知被告柯鄒出
    水將行賄之對象為誰，而被告柯鄒出水對行賄陳有房及陳有
    房收受賄賂部分於警詢、偵查中、原審及本院準備程序及審
    理時所為證述之內容以觀，前後極為矛盾，證述前後不一，
    尤於最後本院審理時，仍堅稱未向陳有房交付賄賂，其所交
    1,000元係為陳有房幫其收驚代購水果、金紙等費用，是證
    人柯鄒出水警詢、偵查中所證顯與審判時不符，尚難採為被
    告陳有房犯罪之證據。
五、綜上，公訴人所舉前開證據尚不足以證明被告柯達賜、柯鄒
    出水有何對於有投票權之人即被告陳有房交付賄賂、及被告
    陳有房有何投票受賄之犯行，此外，本院復查無其他積極證
    據足資證明被告陳有房、柯達賜、柯鄒出水確有上述犯行，
    要屬犯罪不能證明，原審因而判決被告陳有房部分無罪。而
    就被告柯達賜、柯鄒出水交付賄賂予被告陳有房部分，因公
    訴意旨認此部分與其等上開有罪部份，具有集合犯之包括一
    罪關係，爰不另為無罪之諭知。核其認事用法，尚無違誤。
    此部分上訴意旨仍執前詞指摘原判決不當，為無理由，應予
    駁回。
肆、據上論斷，應依刑事訴訟法第368條、第369條第1項前段、
    第364條、第299條第1項前段，公職人員選舉罷免法第99 條
    第1項、第3項、第5項、第113條第3項，刑法第11條、第28
    條、第37條第2項、第59條、第74條第1項第1款、第2項第4
    款，判決如主文。
本案經檢察官陳銘章到庭執行職務。
中    華    民    國   100    年    3     月    15    日
            刑事第六庭    審判長法  官  李 文 雄
                                法  官  蔡王金全
                                法  官  黃 小 琴
以上正本證明與原本無異。
除被告陳有房部分不得上訴外，其餘皆可上訴。
如不服本判決應於收受送達後10日內向本院提出上訴書狀，其未
敘述上訴理由者，並得於提起上訴後10日內向本院補提理由書（
均須按他造當事人之人數附繕本）「切勿逕送上級法院」。
                                書記官  謝 雅 惠
中    華    民    國   100    年    3     月    15    日